ACORDAO-COMPLETO-2345600

ACÓRDÃO 732/2019 ATA 10/2019 - PLENÁRIO

VISTOS, relatados e discutidos estes autos que cuidam de Representação formulada pela sociedade empresária Prime Consultoria e Assessoria Empresarial Ltda. - EPP, com pedido de medida cautelar, a respeito de possíveis irregularidades ocorridas no Pregão Eletrônico 053/18, que tinha como objeto a contratação de serviços de gestão informatizada na manutenção de veículos, para atendimento à frota pertencente ao Tribunal Regional do Trabalho da 5ª Região.
	Acordam os Ministros do Tribunal de Contas da União, reunidos em Sessão Plenária, diante das razões expostas pelo Relator, em:
	9.1. conhecer da presente Representação, ante o preenchimento dos requisitos de admissibilidade previstos nos arts. 235 e 237, inciso VII, do Regimento Interno deste Tribunal c/c o art. 113, § 1º, da Lei 8.666/1993, e no art. 103, § 1º, da Resolução - TCU 259/2014;
	9.2. considerar a análise de mérito da presente Representação prejudicada ante a perda de seu objeto, ocorrida com a anulação do Pregão Eletrônico 053/2018, por iniciativa do Tribunal Regional do Trabalho da 5ª Região, com a consequente perda de objeto da medida cautelar determinada em despacho à peça 11, de 18/12/2018, da lavra do Ministro José Múcio Monteiro;
	9.3. dar ciência deste Acórdão à representante e ao Tribunal Regional do Trabalho da 5ª Região, destacando que o relatório e o voto que fundamentam a deliberação ora encaminhada podem ser acessados por meio do endereço eletrônico www.tcu.gov.br/acordaos;
	9.4. arquivar o presente processo, com fundamento no art. 169, inciso III, do Regimento Interno do Tribunal.

Representação acerca de irregularidades que teriam ocorrido no pregão eletrônico que tem como objeto a contratação de serviços de gestão informatizada na manutenção de veículos.

Tribunal Regional do Trabalho da 5ª Região/BA.

3. Interessados/Responsáveis: não há.

13.1. Ministros presentes: José Mucio Monteiro (Presidente), Raimundo Carreiro (Relator), Bruno Dantas e Vital do Rêgo.
13.2. Ministros-Substitutos convocados: Marcos Bemquerer Costa e André Luís de Carvalho.

RAIMUNDO CARREIRO

Transcrevo a seguir, nos termos do art. 1º, § 3º, inciso I, da Lei nº 8.443/92, a instrução lavrada no âmbito da Secretaria do TCU no Estado da Bahia (peça 17) , cujas conclusões contaram com a anuência do corpo diretivo daquela unidade técnica (peças 18 e 19) e foram ratificadas às peças 29 e 30.
"1.	Trata-se de representação (peça 1) formulada pela sociedade empresária Prime Consultoria e Assessoria Empresarial Ltda. - EPP, devidamente identificada nos autos, com pedido de medida cautelar, a respeito de alegadas irregularidades que teriam ocorrido no Pregão Eletrônico 053/18, que tem como objeto a contratação de serviços de gestão informatizada na manutenção de veículos, para atendimento à frota pertencente ao Tribunal Regional do Trabalho da 5ª Região (TRT5) , com valor estimado de R$ 206.040,00/ano.
HISTÓRICO
2.	Sustentou o representante que o subitem 15.8 do edital do Pregão Eletrônico 053/2018 exigia que a futura contratada possuísse escritório fixo na cidade de Salvador, a fim de garantir toda e qualquer comunicação entre as partes, fornecendo sempre que necessário as devidas instruções aos usuários do sistema.
3.	Afirmou que tal exigência é desnecessária e excessiva, servindo, tão-somente, para reduzir o número de empresas que participam do certame e, consequentemente, impedir a obtenção da proposta mais vantajosa para a Administração.
4.	Esclareceu que os serviços de gerenciamento da manutenção são prestados através de sistema, cujo acesso é por meio da internet, ou seja, basta ao usuário acessar o sítio eletrônico da empresa contratada e inserir seus dados de login e senha.
5.	Ressaltou que a obrigatoriedade importará em aumento de custo para a contratante, afinal os licitantes colocaram esses custos em suas propostas, sem importar nenhum acréscimo ou melhora na qualidade de prestação dos serviços. 
6.	Ao fim, requereu, preliminarmente, medida cautelar a fim de suspender o Pregão Eletrônico 053/2018 até a decisão final do TCU acerca das irregularidades apontadas. No mérito, pugnou pelo provimento da representação e a republicação do instrumento convocatório, escoimado da cláusula restritiva ao caráter competitivo do certame.
7.	Em instrução preliminar (peça 9) , a unidade técnica propôs o deferimento do pedido de concessão de medida cautelar inaudita altera parte formulado pela representante, a fim de que o Tribunal Regional do Trabalho da 5ª Região suspendesse o andamento do Pregão Eletrônico 053/2018 até que o TCU deliberasse sobre o mérito da matéria ora em apreço. Em acréscimo, sugeriu-se a realização de oitiva do TRT5 para que se manifestasse sobre os fatos apontados na representação, especialmente quanto à inclusão no edital do certame de cláusula que obrigue a futura contratada a instalar escritório ou estrutura física na cidade onde vai ser prestado o serviço, sem justificativas para a imprescindibilidade de tal exigência para o cumprimento do objeto. 
8.	O Ministro José Múcio Monteiro, então relator do feito, em despacho de 18/12/2018 (peça 11) , anuindo à proposta da unidade instrutiva, determinou a suspensão do andamento do Pregão Eletrônico 53/2018. No mais, Sua Excelência ordenou a oitiva do órgão na forma proposta pela Secex- BA. 
EXAME TÉCNICO
9.	Em cumprimento ao Despacho do Ministro-Relator, foi promovida oitiva do Tribunal Regional do Trabalho da 5ª Região por meio do Ofício 3283 (peça 12) , 18/12/20186. 
10.	Em resposta à oitiva, o TRT5 encaminhou esclarecimentos juntados à peça 16. 
11.	Preliminarmente, informa que o certame guerreado foi anulado, conforme comprova publicação constante do Diário da Justiça Eletrônico (DJe) , de 8/1/2019 (peça 16, p. 4) . 
12.	Comunica em seguida a elaboração de novo edital convocatório para admitir a não obrigatoriedade de existência de escritório físico em Salvador - BA.  
13.	Inicialmente, cabe informar que a anulação do Pregão Eletrônico 053/2018 foi levada a efeito pelo órgão representado ainda na fase de oitiva, antes, portanto, da instrução de mérito da representação. Importante, também, lembrar que a anulação se deu com o compromisso de realização de nova licitação escoimada do vício apontado por este Tribunal na instrução preliminar.
14.	Tais informações são relevantes para que esta unidade técnica proponha a prejudicialidade do julgamento de mérito, ante a perda de objeto da presente representação.
15.	O caso ora examinado não guarda relação com o decidido no Acórdão 743/2014-TCU-Plenário, em que o colegiado, analisando as questões fáticas, na esteira da proposta de deliberação do Ministro Augusto Sherman Cavalcanti, relator do feito, decidiu pelo julgamento do mérito da representação, mesmo tendo o órgão representado revogado o certame objeto da impugnação.
16.	Naquela assentada, considerou-se que a perda de objeto não seria o caminho adequado a ser trilhado, haja vista que a revogação da licitação ocorreu somente após a instauração e consumação do contraditório, com a realização de oitivas prévias e posteriores, sobre as questões trazidas na representação. Consignou-se, também, que o desfazimento do ato aconteceu após o julgamento de recurso de agravo, onde as questões também foram debatidas, bem assim, porque a revogação sucedeu o término da instrução do feito, já tendo as entidades conhecido o posicionamento de mérito da unidade técnica deste Tribunal sobre as irregularidades, que, embora não possuísse caráter definitivo, sinalizava a manutenção dos indícios apontados em sede cautelar. Ponderou-se, ainda, que a revogação se deu sem vinculação ao compromisso de realização de nova licitação sem os vícios apontados pelo TCU em sede de cautelar.
17.	Vê-se, então, que são situações distintas, motivo pelo qual propõe-se considerar a presente representação prejudicada, tendo em vista a perda de seu objeto, em face da anulação do certame pelo TRT5.
CONCLUSÃO
18.		O documento constante da peça 1 deve ser conhecido como representação, por preencher os requisitos previstos nos arts. 235 e 237, inciso VII, do Regimento Interno/TCU c/c o art. 113, § 1º, da Lei 8.666/1993, e no art. 103, § 1º, da Resolução - TCU 259/2014.
19.		Em decorrência da anulação da licitação pelo Tribunal Regional do Trabalho da 5ª Região, propõe-se considerar a representação prejudicada, tendo em vista a perda de seu objeto.
PROPOSTA DE ENCAMINHAMENTO
20.		Ante todo o exposto, submetem-se os autos à consideração superior, propondo:
	a) conhecer da presente representação, satisfeitos os requisitos de admissibilidade previstos nos arts. 235 e 237, inciso VII, do Regimento Interno deste Tribunal c/c o art. 113, § 1º, da Lei 8.666/1993, e no art. 103, § 1º, da Resolução - TCU 259/2014, para considerá-la prejudicada, ante a perda de seu objeto, ocorrida com a anulação do Pregão Eletrônico 053/2018, por iniciativa do Tribunal Regional do Trabalho da 5ª Região, com a consequente perda de objeto da medida cautelar determinada em despacho à peça 11;
	b) dar ciência do acórdão que vier a ser proferido à representante e ao Tribunal Regional do Trabalho da 5ª Região, destacando que o relatório e o voto que fundamentam a deliberação ora encaminhada podem ser acessados por meio do endereço eletrônico www.tcu.gov.br/acordaos;
	c) arquivar o presente processo, com fundamento no art. 169, inciso III, do Regimento Interno do Tribunal."

Não atuou.

REPRESENTAÇÃO COM PEDIDO DE ADOÇÃO DE MEDIDA CAUTELAR. PREGÃO ELETRÔNICO. SERVIÇOS DE GESTÃO INFORMATIZADA DE MANUTENÇÃO DE VEÍCULOS. CONCESSÃO DE CAUTELAR EM 18/12/2018. RATIFICAÇÃO DA MEDIDA EM 23/1/2019 - ACÓRDÃO 42/2019 - PLENÁRIO - RELATOR: MINISTRO RAIMUNDO CARREIRO. ANULAÇÃO DA LICITAÇÃO PELA UNIDADE JURISDICIONADA. PERDA DE OBJETO. ARQUIVAMENTO.

REPRESENTAÇÃO (REPR)

Secretaria do TCU no Estado da Bahia (Sec-BA).

Inicialmente, registro que atuo nos presentes autos por força do art. 152 do RI/TCU.
2.	A Representação em análise pode ser conhecida, visto que estão presentes os requisitos de admissibilidade previstos nos arts. 235 e 237, inciso VII, do Regimento Interno deste Tribunal c/c o art. 113, § 1º, da Lei 8.666/1993, e no art. 103, § 1º, da Resolução - TCU 259/2014.	
3.	Trata-se de Representação (peça 1) formulada pela sociedade empresária Prime Consultoria e Assessoria Empresarial Ltda. - EPP, com pedido de medida cautelar, a respeito de possíveis irregularidades ocorridas no Pregão Eletrônico 053/18, que tem como objeto a contratação de serviços de gestão informatizada na manutenção de veículos, para atendimento à frota pertencente ao Tribunal Regional do Trabalho da 5ª Região. O valor estimado para a contratação é de R$ 206.040,00/ano.
4.	Os autos foram instruídos inicialmente no âmbito da Secex-BA, que apresentou proposta de adoção de medida cautelar, a fim de que o Tribunal Regional do Trabalho da 5ª Região suspendesse o andamento do Pregão Eletrônico 053/2018 até que o Tribunal deliberasse sobre o mérito da matéria, além de realização de diligências saneadoras (peças 9 e 10) ;
5.	A proposta foi acolhida pelo Ministro José Múcio, então relator deste feito, que por meio do Despacho de peça 11, de 18/12/2018, deferiu o pedido de cautelar e determinou a realização de oitiva e diligência ao órgão jurisdicionado. 
6.	A unidade técnica promoveu a oitiva do Tribunal Regional do Trabalho da 5ª Região por meio do Ofício 3283/2018 (peça 12) , 18/12/2018. Em resposta, aquele Tribunal encaminhou esclarecimentos juntados à peça 16, informando que o Pregão em análise havia sido anulado conforme publicação constante do Diário da Justiça Eletrônico (DJe) , de 8/1/2019 (peça 16, p. 4) .
7.	Por essa razão, em nova instrução acostada às peças 17 destes autos, a unidade técnica considerou que a representação deveria ser considerada prejudicada em vista da perda de seu objeto, em face da anulação da licitação pelo Tribunal Regional do Trabalho da 5ª Região.
8.	Antes de me manifestar sobre o mérito do processo, considerei necessário submeter ao referendo do Plenário do Tribunal, nos termos do art. 276 do RI/TCU, a cautelar concedida pelo Ministro José Múcio, em 18/12/2018. Nesse passo, foi proferido o Acórdão 42/2019-TCU-Plenário, de minha relatoria, nos seguintes termos:
"VISTOS, relatados e discutidos estes autos de representação, com pedido de medida cautelar, acerca de irregularidades que teriam ocorrido no Pregão Eletrônico 53/2018, que tem por objeto a contratação de empresa especializada para prestação de serviços de gestão informatizada da frota de veículos do Tribunal Regional do Trabalho da 5ª Região/BA (TRT-5) . 
ACORDAM os Ministros do Tribunal de Contas da União, reunidos em Sessão do Plenário, diante das razões expostas pelo Relator e com fundamento no art. 276 do Regimento Interno do TCU, em: 
9.1. referendar a medida cautelar concedida por meio do despacho acostado à peça 11 e as demais decisões prolatadas naquela ocasião; 
9.2. retornar o processo à Secex/BA para as providências cabíveis."
9.	A unidade técnica efetuou as necessárias comunicações processuais relativas ao Acórdão 42/2019-TCU-Plenário e restituiu os autos ao meu Gabinete, mantendo a proposta consignada às peças 17 e 19, a qual reproduzo abaixo: 
	"a) conhecer da presente representação, satisfeitos os requisitos de admissibilidade previstos nos arts. 235 e 237, inciso VII, do Regimento Interno deste Tribunal c/c o art. 113, § 1º, da Lei 8.666/1993, e no art. 103, § 1º, da Resolução - TCU 259/2014, para considerá-la prejudicada, ante a perda de seu objeto, ocorrida com a anulação do Pregão Eletrônico 053/2018, por iniciativa do Tribunal Regional do Trabalho da 5ª Região, com a consequente perda de objeto da medida cautelar determinada em despacho à peça 11;
	b) dar ciência do acórdão que vier a ser proferido à representante e ao Tribunal Regional do Trabalho da 5ª Região, destacando que o relatório e o voto que fundamentam a deliberação ora encaminhada podem ser acessados por meio do endereço eletrônico www.tcu.gov.br/acordaos;
	c) arquivar o presente processo, com fundamento no art. 169, inciso III, do Regimento Interno do Tribunal"
10.	Sendo assim, diante da anulação do certame pelo Tribunal Regional do Trabalho da 5ª Região, acolho a proposta da unidade técnica e voto no sentido de que o TCU adote a minuta de acórdão que ora submeto à apreciação deste Colegiado.
TCU, Sala das Sessões Ministro Luciano Brandão Alves de Souza, em 3 de abril de 2019.
RAIMUNDO CARREIRO 
Relator